高雄高等行政法院判決
                                      100年度訴字第86號
                               民國100年5月25日辯論終結
原      告　施慧卿
訴訟代理人　阮文泉　律師
被      告　財政部臺灣省南區國稅局
代　表　人　許春安　局長
訴訟代理人　彭玉櫻
         　 阮媺涵
上列當事人間綜合所得稅事件，原告不服財政部中華民國99年12
月13日台財訴字第09913514640號訴願決定，提起行政訴訟，本
院判決如下：
　　主  文
原告之訴駁回。
訴訟費用由原告負擔。
　　事實及理由
一、事實概要︰
    緣被告依據檢舉及查得資料，以原告民國95年度綜合所得稅
    結算申報，漏報財產交易所得新臺幣（下同）7,480,451元
    暨本人及扶養親屬黃清華、施黃鵠租賃、利息、其他所得合
    計102,775元，除歸課核定原告95年度綜合所得總額8,935,1
    65元，綜合所得淨額8,058,389元，補徵應納稅額2,556,127
    元外，並依漏報之所得是否屬已填報扣繳憑單之比例，按所
    漏稅額2,515,570元分別處0.2倍及0.5倍之罰鍰計1,252,711
    元。原告就漏報財產交易所得處罰鍰部分不服，申請復查，
    未獲變更，提起訴願，亦遭決定駁回，遂提起本件行政訴訟
    。
二、本件原告主張︰
（一）原告是否有財產交易所得？
      按原告於不諳法律規定下，依被告潮州所屬稽徵所之通知
      ，即繳納相關綜合所得稅，足稽原告並無任何漏報所得之
      犯意。惟原告於案例情形是否有所謂之「財產交易所得」
      ，於法律定性上容有討論之空間。謹按原告取得一資產管
      理公司出售之不良債權（下稱系爭債權），其後因法院拍
      賣程序分配取得款項，僅係原取得不良債權之實現，非財
      產之買賣或交換，因此並非一財產交易行為。再舉例而言
      ，民眾向百貨公司以較低價格購入禮券或提貨單（代表債
      權），其後持禮券或提貨單換取同額商品，此為權利內容
      之變更，差額部分並非所得。同理，債權之部分實現僅係
      權利內容之變更，類如民眾以低價取得高價之商品，並無
      所得，是本件原告是否有漏報之財產交易所得實非無疑。
（二）按行政罰以行為人有故意或過失為前提要件，本件原告就
      漏報部分應無過失，且依相關函令應免罰：
   １.由於原告所有者係一債權，其後由法院強制執行分配之金
      額尚在債權範圍內，此僅為原債權之實現，尚難期人民認
      知其取得所得。又按「一、個人向資產管理公司或金融機
      構購入債權，嗣於向法院聲請強制執行債務人之抵押物時
      ，參與拍賣或聲明承受該抵押物，並以所持有之債權抵繳
      法院拍賣價款者，個人於取得該抵押物時，應以法院拍賣
      價款減除購入債權成本及相關費用之餘額，認列處分債權
      損益；嗣後再處分所取得之抵押物時，應以交易時之成交
      價額，減除抵押物取得成本及相關費用後之餘額，認列財
      產交易損益，依法課徵綜合所得稅。」為財政部96年7月1
      6日台財稅字第09604520160號令（下稱第09604520160號
      令）說明一所明示，再按「個人以購入債權抵繳法院拍賣
      價款而取得該債權抵押物，於96年7月16日以前領取得執
      行法院所發給權利移轉證書，而未依本部96年7月16日台
      財稅字第0960452160號令規定申報處分債權之財產交易所
      得，其屬尚未核課或尚未核課確定之案件，經稽徵機關查
      明並無規避納稅義務安排或情事者，得參酌行政罰法第8
      條但書規定，輔導納稅義務人限期補稅免罰。」更為財政
      部98年12月2日台財稅字第09804567520號函釋（下稱第09
      804567520號函釋），就新課稅標的因恐納稅義務人不熟
      悉，所作愛心辦稅的規定。由上揭財政部函令，首先在定
      義劃分如何區分計算處分債權損益與財產交易損益，同時
      並強調「以購入債權抵繳法院拍賣價款而取得該債權抵押
      物，於96年7月16日以前，而未依第0960452160號令規定
      申報處分債權之財產交易所得，其屬尚未核課或未核課確
      定之案件，輔導納稅義務人限期補稅免罰」。簡言之，處
      分債權之損益，在96年7月16日未核課確定者得補稅免罰
      。
   ２.原告首次買入系爭債權，並因執行該抵押權利得款，而該
      標的金額購入時為68,527,007元，因得款金額僅為該債權
      之30%左右，不知是否應申報綜合所得稅，且亦不知如何
      申報？何時才要申報？是以，被告所屬潮州稽徵所查詢時
      ，原告即據實以告，從未拖延，同時敘明倘該筆分配款超
      過原購入債權成本部分，有應納綜合所得稅之需要，原告
      同意配合繳納。至於原告未申報之原因，除不懂法令規定
      外，購入之債權僅回收30%，而財政部亦尚未發布上揭第
      09604520160號令，同時此種交易亦是生平第一次，在稽
      徵機關亦屬新的業務項目，其專業程度恐非民眾所能了解
      ，是以才有第09604520160號令及第0980457520號函釋，
      甚至明文規定尚未核課或尚未核課確定之案件，應參酌行
      政罰法第8條但書規定，輔導納稅義務人限期補稅免罰。
      況原告早於98年7月即自動補報完竣，被告於半年之後，
      又裁處罰鍰，除有違前揭財政部第0980457520號函釋意旨
      外，亦違背誠信原則，甚至同屬漏報處分債權損益，卻有
      應罰與否之不同結果而造成違反平等原則之情事。
   ３.被告所屬潮州稽徵所因財政部高雄市國稅局（下稱高雄市
      國稅局）通報，進而設算原告94年及95年之利息所得（補
      徵稅額分別為117,370元及558,454元），早已於96年11月
      及97年3月分別核定補繳完竣。該筆不良債權之抵押權並
      無利息所得，然因對法令之無知已依限完納。俟原告又於
      98年7月16日自動補繳處分債權稅額之外加利息時，亦因
      無知未將被告所屬潮州稽徵所原錯誤設算利息補繳稅款所
      溢繳稅款之利息申請退還，亦證原告無故意、過失等情。
      訴願決定以原告本件因係取得現金，與上揭財政部第0980
      457520號函釋要件不同，故不得補稅免罰，其造成同屬處
      分債權之財產交易所得有應罰與否之結果不同，有違平等
      原則甚明，甚者其所謂的收付實現原則，則所有個人購入
      債權，因參與拍賣或聲明承受，以債權換得債務人舉債時
      所提供之抵押物者，是否均應等到收付實現後才得繳稅？
      又與財政部第0980457520號函釋輔導納稅義務人限期補稅
      免罰亦相互矛盾等情。並聲明求為判決撤銷訴願決定及原
      處分（復查決定含原核定處分）有關漏報財產交易所得處
      罰鍰部分。
三、被告則以︰
（一）原告95年度綜合所得稅結算申報，短漏報本人及其扶養親
      屬之財產交易7,480,451元、利息49,877元、其他750元及
      租賃52,148元（應稅免罰）等所得合計7,583,226元，違
      反所得稅法第71條第1項規定，有綜合所得稅結算申報書
      、核定通知書、各類所得扣繳暨免扣繳憑單、債權讓與契
      約書、臺灣高雄地方法院(下稱高雄地院)民事執行處95年
      6月26日95雄院隆民意94執字第67635號通知及強制執行金
      額計算書分配表可稽，違章事證足堪認定。又綜合所得稅
      之課徵係以收付實現為原則，並採自行申報制，納稅義務
      人取有所得即應自行申報，並盡查對之責，俾符合稅法之
      強行規定。況且「不得因不知法規而免除行政處罰責任。
      」行政罰法第8條規定甚明，原告95年度既有前揭所得，
      自應依法申報，要難以不知如何申報而免責，其漏報所得
      之行為，主觀上縱非故意，亦難辭過失責任，是被告依相
      關規定，按所漏稅額2,498,659元及16,911元分別處0.5倍
      及0.2倍罰鍰，合計1,252,711元，並無違誤。
（二）財政部第09604520160號令及第09804567520號函釋，係就
      個人以購入債權，於法院拍賣該債權抵押物強制執行程序
      中，聲明承受該抵押物，並以債權抵繳法院拍賣價款而取
      得該抵押物，應如何課稅及案件屬尚未核課或尚未核課確
      定者，經稽徵機關查明並無規避納稅義務安排或情事得補
      稅免罰所為之規定；本件原告購入系爭債權，經由法院拍
      賣抵押物後，取得拍賣分配款2,205萬元，核屬財產交易
      之收入，減除原始取得成本及相關費用後之餘額即為所得
      ，至為明確，與上揭函令之要件不合，自無補稅免罰之適
      用。
（三）至稱已於98年7月16日自動補報、繳稅款乙節，查被告所
      屬潮州稽徵所於97年11月13日以南區國稅潮州二字第0970
      023364號函請原告提示債權買賣可減除之成本費用相關證
      明文件，即被告業已對原告漏稅行為著手進行調查，應以
      該日為本件調查基準日，而原告係於調查基準日後之98年
      7月16日始補報、繳稅款，無稅捐稽徵法第48條之1補稅免
      罰規定之適用。另稱其所獲分配款2,205萬元，僅為原債
      權之實現，係屬權利內容之變更，並無所得乙節。查所得
      稅法第14條第1項第7類規定之財產交易所得，涵蓋財產及
      權利等因交易而取得之所得，本件原告於94年9月21日以1
      ,420萬元購入系爭債權，嗣於95年7月20日獲配2,205萬元
      ，產生增益7,480,451元〔分配款2,205萬元－成本1,420
      萬元－必要費用（規費60,160元＋執行費用309,389元）
      〕，本件系爭債權交易既有獲利，即屬所得稅法規定之財
      產交易所得，要難謂僅係權利內容之變更，非財產之買賣
      或交換，原告所訴，顯係誤解等語，資為抗辯，並聲明求
      為判決駁回原告之訴。
四、本件事實概要欄所載之事實，業據兩造分別陳明在卷，復有
    原告綜合所得稅申報書、被告核定通知書、98年12月31日98
    年度財綜所字第92098100119號裁處書、罰鍰繳款書、復查
    決定書及訴願決定書等影本附於原處分卷及本院卷可稽，洵
    堪認定。本件兩造之爭點為：原告是否有財產交易所得？被
    告就漏報財產交易所得處以罰鍰是否適法？茲分述如下：
（一）按「凡有中華民國來源所得之個人，應就其中華民國來源
      之所得，依本法規定，課徵綜合所得稅。」「本法稱財產
      交易所得及財產交易損失，係指納稅義務人並非為經常買
      進、賣出之營利活動而持有之各種財產，因買賣或交換而
      發生之增益或損失。」「個人之綜合所得總額，以其全年
      下列各類所得合併計算之：．．．第7類：財產交易所得
      ：凡財產及權利因交易而取得之所得：1.財產或權利原為
      出價取得者，以交易時之成交價額，減除原始取得之成本
      ，及因取得、改良及移轉該項資產而支付之一切費用後之
      餘額為所得額。」「納稅義務人應於每年5月1日起至5月
      31日止，填具結算申報書，向該管稽徵機關，申報其上一
      年度內構成綜合所得總額．．．之項目及數額，以及有關
      減免、扣除之事實，並應依其全年應納稅額減除．．．扣
      繳稅額及可扣抵稅額，計算其應納之結算稅額，於申報前
      自行繳納。」及「納稅義務人已依本法規定辦理結算．．
      ．申報，而對依本法規定應申報課稅之所得額有漏報或短
      報情事者，處以所漏稅額2倍以下之罰鍰。」分別為行為
      時所得稅法第2條第1項、第9條、第14條第1項第7類第1款
      、第71條第1項前段及98年5月27日公布修正同法第110條
      第1項所明定。
（二）經查，原告於94年9月21日以1,420萬元向訴外人鄭博文購
      得高雄市○○區○○段186地號之土地(下稱系爭不動產)
      抵押債權(下稱系爭債權)，嗣向高雄地院聲請強制執行，
      而於95年5月4日拍賣上揭抵押物，由訴外人友樁不動產股
      份有限公司以2,205萬元得標承受，原告並於95年7月20日
      獲配2,205萬元等情，此為兩造所不爭執，並有原告與鄭
      博文訂定之債權讓與契約書、高雄地院95年5月18日95雄
      院隆民意94執字第67635號函、高雄地院民事執行處95年6
      月26日95雄院隆民意94執字第67635號通知及分配表附於
      原處分卷可稽。則原告顯因系爭債權之交易及獲得清償，
      財產上有所增益，依首揭規定，自為取得財產交易所得。
      是被告按上揭強制執行程序，原告所獲配之金額2,205萬
      元，減除其購入成本1,420萬元、必要費用60,160元及執
      行費用309,389元，核定財產交易所得7,480,451元，自無
      違誤。又按綜合所得稅之課徵係以收付實現為原則，並採
      自行申報制，即納稅義務人取有所得即應自行申報，並盡
      查對之責，本件原告95年既有上揭財產交易所得計7,480,
      451元，即應依相關規定如數併入95年度綜合所得稅辦理
      申報，如就系爭所得應否併計課稅有疑義時，於申報綜合
      所得稅前，亦應盡力探知所得稅法相關規定，以盡誠實申
      報之義務，惟原告應申報卻短漏報本件財產交易所得，顯
      有應注意，並能注意，而未注意之過失，則被告依首揭規
      定，按所漏稅額處以0.5倍罰鍰，亦無不合。原告雖以第0
      9604520160號令及第09804567520號函釋內容，認在96年7
      月16日以前，未依第0960452160號令規定申報處分債權之
      財產交易所得，其屬尚未核課或未核課確定之案件，應輔
      導納稅義務人限期補稅免罰云云，予以爭執。惟按，第09
      604520160號令及第09804567520號函釋內容，係個人向第
      三人購入債權後，向法院聲請拍賣債務人之抵押物時，因
      參與拍賣或聲請承受該抵押物，並以所持有之債權抵繳法
      院拍賣價款，而取得抵押物所有權時，始有適用，其顯與
      本件原告僅受拍賣價金之分配，而未取得抵押物所有權之
      情形不同，自不得比附援引財政部上揭令函，是本件被告
      處以漏稅罰，亦無違反平等原則。原告前揭主張，自非可
      採。又按，行政罰法第8條明定：「不得因不知法規而免
      除行政處罰責任。但按其情節，得減輕或免除其處罰。」
      即行為人如對違法性有「認識錯誤」時，不能主張阻卻主
      觀的過失責任，蓋行政法上的義務，率屬強制性義務，行
      政法之規定多屬強行法而具有行為規範的性質（李惠宗著
      ，行政罰法之理論與案例，94年6月，初版二刷，第71頁
      ）。且是否按其情節減輕或免除處罰，亦屬被告裁量權限
      範圍，本件被告在法定處以所漏稅額2倍以下罰鍰範圍內
      ，僅按所漏稅額處以0.5倍罰鍰，核無裁量逾越或濫用之
      情事，該罰鍰處分自無不合。是原告另稱：其不懂相關法
      令，不知應申報本件財產交易所得，應依行政罰法第8條
      但書規定補稅免罰乙節，仍屬無據。
（三）復查，被告原依據高雄市國稅局通報資料，以系爭債權於
      94年10月24日設定，債權額本金6,000萬元，存續期間自
      設定日起迄117年7月15日，而核定原告94年及95年度利息
      所得558,904元及1,191,780元，併課其各該年度綜合所得
      稅，嗣經查明系爭債權設定之抵押物已由高雄地院於95年
      5月4日拍賣，乃註銷上開2年度利息所得，並於98年2月4
      日將94年度溢繳稅款117,370元退還原告，另95年度溢繳
      稅款558,454元亦自本次應納稅額中減除在案乙節，並有
      被告更正後94年及95年度綜合所得稅核定通知書、高雄市
      國稅局苓雅稽徵所97年11月21日財高國稅苓綜所字第0970
      019442號函、高雄市國稅局綜合所得稅非扣繳所得資料更
      正（註銷）核定表等影本附於原處分卷可憑。是本件自無
      所謂原告可申請退還之利息，且原告溢繳上揭利息所得，
      其本件因過失而未申報本件財產交易所得，亦不因而免責
      。是原告另主張：被告所屬潮州稽徵所因高雄市國稅局通
      報，進而設算原告94年及95年之利息所得，補徵稅額分別
      為117,370元及558,454元，原告早已於96年11月及97年3
      月分別核定補繳完竣，俟原告又於98年7月16日自動補繳
      處分債權稅額之外加利息時，亦因無知未將被告所屬潮州
      稽徵所原錯誤設算利息補繳稅款所溢繳稅款之利息申請退
      還，亦證原告無故意、過失等詞，亦不足採。
（四）「納稅義務人自動向稅捐稽徵機關補報並補繳所漏稅款者
      ，凡屬未經檢舉、未經稽徵機關或財政部指定之調查人員
      進行調查之案件，下列之處罰一律免除；其涉及刑事責任
      者，並得免除其刑：．．．2.各稅法所定關於逃漏稅之處
      罰。」雖稅捐稽徵法第48條之1定有明文。惟查，原告因
      經人於97年10月17日向被告檢舉未申報系爭債權之利息所
      得，嗣經被告所屬潮州稽徵所另案調查原告是否漏報本件
      財產交易所得，而於97年11月13日以南區國稅潮州二字第
      0970023364號函請原告提示系爭債權買賣可減除之成本費
      用相關證明文件等情，亦有檢舉資料、綜合所得稅所得資
      料傳票及被告97年11月13日南區國稅潮州二字第09700233
      64號函附於原處分卷可佐。是被告業已對原告是否漏報本
      件財產交易所得著手進行調查，即應以97年11月13日為本
      件調查基準日，而原告係於調查基準日後之98年7月16日
      始補報、繳稅款，自無稅捐稽徵法第48條之1補稅免罰規
      定之適用。又按「行政罰之裁處權，因3年期間之經過而
      消滅。前項期間，自違反行政法上義務之行為終了時起算
      。但行為之結果發生在後者，自該結果發生時起算。」行
      政罰法第27條第1項及第2項亦定有明文。是本件原告95年
      度綜合所得稅申報截止日期係96年5月31日，而被告係於
      98年12月31日為本件漏稅罰之裁處，未逾上揭規定裁處權
      時效期間。從而原告復稱：其早於98年7月即自動補報完
      竣，被告於半年之後，又裁處罰鍰，違背誠信原則云云，
      仍非可採。
（五）綜上所述，原告主張均無可採。則被告以原告95年度綜合
      所得稅結算申報，漏報財產交易所得7,480,451元，本人
      及扶養親屬黃清華、施黃鵠租賃、利息、其他所得合計10
      2,775元，除歸課核定原告95年度綜合所得總額8,935,165
      元，綜合所得淨額8,058,389元，補徵應納稅額2,556,127
      元外，並按所漏稅額2,515,570元依漏報之所得是否屬已
      填報扣繳憑單之比例，分別處0.2倍及0.5倍之罰鍰計1,25
      2,711元，該罰鍰處分，並無違誤；訴願決定予以維持，
      亦無不合。原告起訴意旨求為均予撤銷，為無理由，應予
      駁回。又本件事證已臻明確，兩造其餘攻擊防禦方法，核
      與本件判決結果均不生影響，爰不逐一論述，附此敘明。
五、據上論結，本件原告之訴為無理由，依行政訴訟法第98條第
    1項前段，判決如主文。
中　　華　　民　　國　　100　 年　　6　　 月　　8　　 日
              高雄高等行政法院第三庭
                          審判長法官　邱　政　強
                                法官  李　協　明
                                法官　林　勇　奮

以上正本係照原本作成。
如不服本判決，應於判決送達後20日內向本院提出上訴書狀，其
未表明上訴理由者，應於提起上訴後20日內向本院提出上訴理由
書（須按對造人數附繕本）；如於本判決宣示或公告後送達前提
起上訴者，應於判決送達後20日內補提上訴理由書（須附繕本）
。未表明上訴理由者，逕以裁定駁回。
中　　華　　民　　國　　100　 年　　6　　 月　　8　　 日

　　　　　　　　　　　　　　　書記官  黃　玉　幸